【裁判字號】    95,台上,1883
【裁判日期】    950824
【裁判案由】    損害賠償
【裁判全文】
最高法院民事判決            九十五年度台上字第一八八三號
    上  訴  人  乙○○
                        號
    訴訟代理人  莊美貴律師
    被 上訴 人  甲○○
                丁  ○
                        號
                戊○○
上列當事人間請求損害賠償事件，上訴人對於中華民國九十四年
十月十一日台灣高等法院台南分院更審判決（九十四年度重訴更
(一)字第一號），提起上訴，本院判決如下：
    主  文
原判決關於命上訴人給付及該訴訟費用部分廢棄，發回台灣高等
法院台南分院。
    理  由
本件被上訴人甲○○、丁○、戊○○主張：原審共同被告游文良
、丙○○（原名林素衣）二人受伊之託，居間媒介購買花蓮縣境
內之土地，明知訴外人石光實業有限公司（下稱石光公司）之實
際負責人謝士元亟思出售該公司所有坐落花蓮縣玉里鎮○○段三
七六之二等五筆土地（下稱系爭土地），乃聯絡原審共同被告吳
明清（嗣經撤回）、施國良及上訴人乙○○，共謀賺取中間差價
之暴利，商由丙○○與謝士元合意以每坪新台幣（下同）一萬五
千元之價格，總價三千五百三十四萬六千七百元成交，再由施國
良簽發即期支票交與吳明清轉交丙○○，復由丙○○交予謝士元
作為定金，即於民國八十二年十一月二十四日下午五時許，訂立
土地買賣契約書，再由吳明清出面偽冒石光公司代表人身分與代
書乙○○於同日晚上九時許在施國良台東縣卑南鄉住處，以每坪
二萬二千元，總價五千一百八十二萬四千七百元售與被上訴人及
施國良，且簽訂土地買賣契約書，並由乙○○提供偽造之石光公
司印章蓋於其上，輾轉之間，共取得差價高達一千六百四十七萬
八千元，致被上訴人受有損害等情。爰依侵權行為、不當得利等
法律關係，求為判命原審共同被告游文良、丙○○、施國良及上
訴人應連帶給付甲○○五百十六萬二千九百十四元、丁○四百二
十七萬六千七百十四元、戊○○二百六十萬七千一百七十二元及
均加付法定遲延利息之判決。（原審判命上訴人乙○○給付甲○
○三百八十八萬四千一百四十三元、丁○三百二十三萬六千七百
八十六元、戊○○一百九十四萬二千零七十一元，及均加付法定
利息，而駁回被上訴人其餘請求，被上訴人就其敗訴部分未聲明
不服，原審共同被告游文良、丙○○、施國良，受敗訴判決後，
丙○○上訴不合法由本院另為裁定，施國良已撤回上訴，游文良
未聲明不服）。
上訴人則以：伊與被上訴人及游文良、丙○○等人素不相識，八
十二年十一月二十四日接獲吳明清電話後，始前往台東為彼等撰
寫買賣契約，彼等對於買賣價金、條件早已談妥，伊僅代為撰寫
書面契約及辦理系爭土地移轉登記而已，伊並未參與買賣相關事
宜，更未從中獲得任何利益，至於簽約當時出賣人未於契約書蓋
上石光公司印章，被上訴人要求加蓋公司印章，因斯時吳明清業
已離去，遂由游文良處理。故加蓋於被上訴人所簽契約書上之石
光公司印章，並非伊所保管，且非伊所蓋用，自無與他人有何偽
造文書或詐欺、背信等不法意圖之犯意聯絡或行為分擔。又被上
訴人之損害賠償請求權已罹時效消滅，伊得拒絕賠償。另被上訴
人所追加之不當得利請求權，與侵權行為之基礎事實不同，嚴重
影響伊之攻擊防禦方法，更有礙於伊之審級利益，於法不合等語
，資為抗辯。
原審判命上訴人給付甲○○三百八十八萬四千一百四十三元、丁
○三百二十三萬六千七百八十六元、戊○○一百九十四萬二千零
七十一元，及均加付法定遲延利息，無非以：被上訴人主張之事
實，有原法院就上訴人及原審共同被告等人為有罪判決之刑事判
決在卷足憑，吳明清於刑事審理時亦坦認確有以石光公司負責人
身分與施國良等人訂立土地買賣契約書等情，堪信屬實。本件被
上訴人向石光公司購買系爭土地之買賣契約雖未經撤銷，然上訴
人及原審共同被告等人共同以偽造文書方式進行買賣，賺取中間
之差價，致被上訴人實際受有增加買賣價金之支出，難謂被上訴
人積極財產總額並未因此而有減少。被上訴人所多支付買賣差價
一千六百四十七萬八千元，實乃因上訴人共同偽造文書進行買賣
所生之損害，且該損害與上訴人偽造文書行為間有相當因果關係
。惟被上訴人自八十三年即向嘉義地方法院檢察署提起詐欺罪之
告訴，被上訴人於提出告訴時即知有損害及賠償義務人，則其損
害賠償請求權時效，自被上訴人提出上開詐欺罪告訴時起算，迄
本件起訴時，已罹於二年時效而消滅，上訴人乙○○時效抗辯，
尚非無據。又依民法第一百九十七條第二項規定：損害賠償之義
務人，因侵權行為受利益，致被害人受損害者，於前項時效完成
後，仍應依關於不當得利之規定，返還其所受之利益於被害人。
被上訴人追加依不當得利之法律關係，請求上訴人返還利益，揆
諸最高法院五十六年台上字第三０六四號判例意旨，自無不合。
查系爭土地買受人施國良曾交付一百六十八萬二千元之買賣價款
匯入上訴人帳戶內，被上訴人丁○、戊○○分別以李錕村、劉秀
蘭為發票人之現金匯票二百萬元及一百七十三萬八千元，及甲○
○支付尾款三百六十四萬二千八百元之即期支票，均匯入上訴人
帳戶，合計有九百零六萬三千元，此係上訴人因而取得之利益。
依被上訴人甲○○、丁○、戊○○買地出資比例（二十分之六、
二十分之五、二十分之三）為準，計算渠等得請求上訴人返還利
益之比例為：十四分之六、十四分之五、十四分之三。從而，被
上訴人請求上訴人返還不當得利之金額甲○○為三百八十八萬四
千一百四十三元、丁○為三百二十三萬六千七百八十六元、戊○
○為一百九十四萬二千零七十一元及均加付法定利息，應予准許
等詞，為其判斷之基礎。
惟查上訴人原審辯稱：伊並未獲得任何不法利益，前揭九百餘萬
元係代書之代收費用而已，並提出代收明細表三紙為據（見原審
卷第一八一、一八四、一八六至一八八頁），此攸關上訴人是否
應負返還不當得利之責，自屬其重要攻擊防禦方法，原審就此未
說明其不足採之意見，遽為不利於上訴人之認定，難謂無判決不
備理由之違法。又按損害賠償以填補被害人所受之損害為原則，
侵權行為被害人於時效完成後，依關於不當得利之規定，請求加
害人返還其所受之利益，應以填補被害人所受之損害為限。本件
被上訴人多支付買賣差價一千六百四十七萬八千元，係因上訴人
共同偽造文書進行買賣所受之損害，為原審所確定之事實，惟原
審除命游文良、丙○○二人連帶賠償四百六十一萬三千八百四十
元外，並依不當得利之規定命施國良返還被上訴人一千零六十二
萬零八百元，復命上訴人返還九百零六萬三千元之不當得利于被
上訴人，合計顯已逾被上訴人所受之損害額，自有違誤。上訴論
旨，指摘原判決關於其敗訴部分為不當，求予廢棄，非無理由。
據上論結，本件上訴為有理由。依民事訴訟法第四百七十七條第
一項、第四百七十八條第二項，判決如主文。
中    華    民    國  九十五  年    八    月  二十四  日
                      最高法院民事第七庭
                          審判長法官  劉  延  村
                                法官  黃  秀  得
                                法官  吳  謀  焰
                                法官  李  寶  堂
                                法官  陳  重  瑜
      本件正本證明與原本無異
                                      書  記  官
中    華    民    國  九十五  年    九    月   十一   日
                                                      Ｅ


司法院資訊處製作；財團法人民間司法改革基金會備份。
